臺灣宜蘭地方法院民事判決　九十年度簡上字第六五號
　　上　訴　人　　財團法人伊甸社會福利基金會
　　法定代理人　　乙○○
　　訴訟代理人　　甲○○
　　被上訴人　　　丙○○
右當事人間請求給付薪資事件，上訴人對於中華民國九十年九月十九日本院羅東簡易
庭九十年度羅簡字第五０號第一審判決提起上訴，本院判決如左：
    主  文
上訴駁回。
第二審訴訟費用由上訴人負擔。
    事    實
甲、上訴人方面：上訴人未於最後言詞辯論期日到場，茲據其先前所為之陳述記載如
    左：
一、聲明：
（一）原判決不利於上訴人部分廢棄。
（二）右廢棄部分，被上訴人在第一審之訴駁回。
二、陳述：除與原審判決書所載者相同茲予引用外，補稱：
（一）上訴人之工作規則第三－一－六規定：專職人員在本會服勤時間內，不得兼任
      本會以外之職務，但與本會直接有關、執行長特許者，不在此限，而被上訴人
      撰寫「宜蘭縣特殊教育工作室成立通知」，縱係就該工作室之成立預作準備，
      實已就該工作室之成立而為一定之行為，自應認為已從事該工作室之相關工作
      。又該工作室之服務對象及服務內容，及預計成立之專業性職業訓練單位及專
      業性臨時庇護工廠單位，均予上訴人提供之服務內容相同，其經費來源又與上
      訴人之經費來源同一，如成立該工作室，將使上訴人之工作受有重大影響，被
      上訴人實有違忠誠執行職務之義務。且被上訴人其後於八十九年十一月間在自
      宅與友人成立「石德社會福利協會」，擔任總幹事乙職，所服務之對象、內容
      與上訴人相同，亦與其先前欲成立之工作室內容相同，僅為更改名稱而已，足
      證被上訴人確已成立工作室甚明。又被上訴人於免職前未經主管同意就有從事
      與上訴人工作相關之志工服務，被上訴人從事志工服務，卻罔顧其平日教導之
      庇護工廠學員及家屬，已違反工作倫理，此會影響上訴人之名譽與公信力。
（二）上訴人之工作規則第三－一－九規定：不得假借本會名義圖利個人，本會設備
      未經主管許可，不得為個人營業或本會以外用途之使用。而關於被上訴人所撰
      寫之「宜蘭縣志願老人居家服務員研習訓練」文件，係在上訴人之工作場所由
      被上訴人所使用之電腦內發現，顯見被上訴人利用上訴人之電腦所撰寫，此一
      文件並非上訴人工作之文件，被上訴人為其他單位撰寫此一文件，自合於上開
      工作規則「不得為本會以外用途使用」之規定，並違反前述工作規則第三－一
      －六之規定。且上訴人當時正接受宜蘭縣政府委託辦理「本縣（中）低收入戶
      老人居家服務計畫」，而被上訴人所撰寫之前述文件所載內容，與上訴人之計
      畫內容相同，如被上訴人所寫之此一計畫為宜蘭縣政府所採用，將對上訴人之
      工作產生排擠，此等情節自屬重大，上訴人依勞動基準法第十二條第一項第四
      款及工作規則第八－五－一之規定，自得不經預告而終止契約而將被上訴人免
      職。況兩造定有保密同意書，被上訴人要成立工作室及幫弘道協會撰寫計畫已
      違反保密義務。
（三）被上訴人於八十九年一月十八日經上訴人免職後，被上訴人隨即於八十九年三
      月一日前往神愛之家任職教師，顯見被上訴人根本無對上訴人為勞務給付之意
      願。且被上訴人其後於八十九年十一月間與友人成立「石德社會福利協會」並
      擔任總幹事，亦與其所成立之前述工作室內容吻合，亦足證被上訴人無意對上
      訴人為勞務給付之意思。再上訴人於八十九年七月二十八日對於人事評議提出
      申請，經上訴人於八十九年八月十八日函知：「本案應照原裁示執行，毋須召
      開人事評議會議」後，被上訴人即未再提出任何異議，足證被上訴人於斯時起
      及無對於上訴人為勞務給付之表示，況被上訴人向神愛之家辭職後，隨即投入
      「石德社會福利協會」之籌備工作，顯見無回復到上訴人服勞務之意思。另原
      審雖扣除被上訴人在神愛之家任職六個月之十萬元薪水，然被上訴人在上訴人
      處之薪資為二萬七千元，被上訴人在神愛之家工作之六個月期間，根本無從對
      被上訴人為工作之給付，該六個月應扣除之薪資應為十六萬二千元。
三、證據：除援用原審之立證方法外，另提出上訴人八十九年八月十八日伊總會德字
    第八九五五六號書函、智慧財產權歸屬暨保密同意書、人事規則各乙份、上訴人
    免職案查證報告訪問紀錄表二紙為證，並聲請調取被上訴人八十九年度所得稅申
    報資料及石德社會福利協會申請設立之相關資料。
乙、被上訴人方面：
一、聲明：如主文所示。
二、陳述：除與原審判決書所載者相同茲予引用外，補稱：
（一）被上訴人於上訴人基金會任職期間，於服勤時間內未曾兼任基金會以外之任何
      職務，亦未成立任何工作室，所謂「宜蘭縣特殊教育工作室成立通知」，僅係
      上訴人將生涯規劃中理想中欲成立工作室之願景模擬為文字，實際上被上訴人
      並未為任何成立工作室之實質準備工作，亦未將該通知對外宣傳、散佈或傳送
      ，事實上至今為止，被上訴人亦未成立任何工作室，益可證明該「宜蘭縣特殊
      教育工作室成立通知」確僅係被上訴人模擬之文字稿。「宜蘭縣特殊教育工作
　　　室」既為虛擬始終不曾存在過，被上訴人何來從事預做準備之有？況工作規則
　　　係明定不得「兼任本會以外之職務」，工作室既屬虛有，更何有兼任職務之可
　　　能？
（二）上訴人主張被上訴人在八十九年十一月間在自宅與友人成立「石德社會福利協
　　　會」，工作內容與被上訴人所「成立」之「宜蘭縣特殊教育工作室」內容穩合
　　　，足證其僅係更改名稱而已，被上訴人確已成立工作室甚明云云。惟「石德社
      會福利協會」並非被上訴人與友人所成立，更非設於被上訴人家中，被上訴人
      僅係在遭上訴人解僱後受邀擔任該協會之總幹事，且完全為義務無給職之義工
      性質，更與「宜蘭縣特殊教育工作室」完全無任何關聯，上訴人竟以被上訴人
      在遭解雇後參與其他社團活動即抹黑打壓，未有任何證據證明之情況下，任意
      羅織莫須有之指控，將被上訴人解雇後之行為作為其解雇被上訴人之事由，其
      無理不當甚明。
（三）上訴人主張其係於八十九年一月初看到被上訴人電腦中有弘道協會「宜蘭願老
      人居家服務員研習訓練」之資料，而上訴人則係早於八十八年七月一日即受蘭
      縣政府委託辦理「本縣（中）低收入戶老人居家服務計畫」，二者內容相同，
      故被上訴人所為均與上訴人發生嚴重衝突，如被上訴人此一計劃為宜蘭縣政府
      所採，將對上訴人發生排擠作用，可謂違反工作規則情節重大云云。查被上訴
      人在上訴人宜蘭主任擅自取其前開資料影印時，被上訴人即已確告知主任該資
      料係其個人蒐集建檔之參考資料，供日後學習參酌之用，且上訴人既早在八十
      八年七月一日即與宜蘭縣政府訂約辦理「本縣（中）低收入戶老人居家服務計
      畫」，內容係有關對縣內老人之各項居家照護項目，而被上訴人電腦中之「宜
      蘭縣志願老人居家服務員研習訓練」，係僅針對居家服務員之訓練所設計之課
      程，除與上訴人與宜蘭縣政府間之委託計劃並無衝突或排擠問題外，在時間上
      ，宜蘭縣政府既已與上訴人簽約，更不可能有何若由其他機構取得宜蘭縣政府
      之委託，將對上訴人造成排擠之可能，蓋宜蘭縣政府既已與上訴人簽約，被上
      訴人怎可能尚代其他機構撰寫訓練計畫？此更證明該研習訓練資料確實係被上
      訴人當時為工作累積經驗所需所蒐集之眾多資料中之一部份而已。上訴人捕風
      捉影僅以被上訴人持有之一份其他機構資料，遽而將被上訴人解雇，其解雇自
      屬違法不當。
（四）被上訴人遭上訴人非法解雇，已循申訴途徑而不獲平反，繼而提出民事訴訟，
      依法上訴人已預示拒絕受領勞務之意思，被上訴人亦已將準備提出勞務之事情
      通知上訴人以代給付，故依民法第二百三十五條之規定，被上訴人自不需實際
      提出勞務甚明，從而上訴人辯稱被上訴人於遭解僱後尚至其他單位任職領有薪
      水，顯證被上訴人無給付勞務之意思云云，依法並非可採。況被上訴人依憲法
      享有生存權及工作權，上訴人非法解被上訴人後，被上訴人即無任何收入，上
      訴人依民法第二百三十四條規定，構成受領遲延，被上訴人無補服勞務之義務
      ，仍得請求解僱後之薪資，至於被上訴人另於他處工作所得之薪資僅生抵銷之
      問題，對被上訴人請求給付工資之權利並不生影響，民法第四百八十七條定有
      明文。故上訴人稱被上訴人於其他機構工作之期間根本無法至上訴人處工作，
      故不得請領該期間之工資云云，顯係不明法律。
（五）上訴人庭呈之「丙○○免職案查證報告訪問記錄」訪問訴外人李後進主任，據
      李後進陳述內容可知，被上訴人自始即只是有成立工作室之構想而已，且為義
      務性質，孰料李後進將此事轉達予被上訴人之主管時，竟遭到扭曲誤解，逕以
      被上訴人在外成立工作室為由將被上訴人解雇，其不合法已至為灼然。
（六）依據宜蘭縣政府函覆　鈞院「宜蘭縣石德社會福利協會」立案相關資料顯示，
      該石德社會福利協會係於八十九年十一月十八日召開成立大會，並由宜蘭縣政
      府以八十九年十二月廿一日八九府社字第一三六一六三號函核發立案證書在案
      ，而被上訴人係於八十九年一月即遭上訴人解雇，足證被上訴人參與石德社會
      福利協會係在解雇後將近一年的事，且被上訴人所擔任總幹事乙職，係義務無
      給職，上訴人實無理由以被上訴人解雇後參加其他機構活動作為其係合法解雇
      之事由甚明。
三、證據：援用原審之立證方法。
    理    由
一、本件上訴人，未於最後言詞辯論期日到場，核無民事訴訟法第三百八十六條所列
　　各款之情形，爰依被上訴人聲請，由其一造辯論而為判決。
二、本件被上訴人主張伊自八十七年五月起受僱於上訴人，擔任宜蘭服務中心之社工
　　幹事，每月薪資新台幣（下同）二萬七千六百元。於八十九年一月十八日，上訴
　　人突然以口頭告知原告已將原告解僱，並未明確告知解僱事由，經被上訴人多次
　　向上訴人申訴後，仍未獲具體回應，嗣後始知上訴人係以被上訴人私自成立工作
　　室等理由而解僱，上訴人並遲至八十九年六月三日始郵寄免職簽呈文予上訴人，
　　惟上訴人並未成立任何個人工作室，亦未參與弘道基金會規劃老人居家照顧服務
　　員訓練方案申請補助撰寫計劃書，上訴人稱被上訴人私自在外成立個人工作室，
　　並為弘道基金會宜蘭服務處規劃老人居家照顧服務員訓練方案申請縣政府補助，
　　有洩漏中心業務內容之虞及違反忠誠義務云云，與實情不符。上訴人之免職簽呈
　　文所載免職事由，並未載明依何條款將被上訴人免職，被上訴人亦並未構成工作
　　規則或勞基法任何一項法定免職事由，故上訴人之解僱顯不合法。從而兩造之僱
　　傭關係仍然存在，經被上訴人多次向上訴人申訴請求繼續工作，均遭拒絕受領，
　　爰依僱傭契約之法律關係，請求上訴人給付自八十九年一月十八日起至九十年一
　　月十七日止之薪資合計三十三萬一千二百元（超過二十二萬四千元部分，原審為
　　被上訴人敗訴之判決，未據被上訴人上訴聲明不服，業己確定）等語。
三、上訴人則以：上訴人於八十九年一月五、六日間，在被上訴人辦公桌上，看到「
　　宜蘭縣特殊教育工作完成立通知」，該通知上載明該工作室業於八十九年一月一
　　日成立，被上訴人為此一工作之聯絡人，並以其住處為聯絡地址，該工作所服務
　　之對象及服務內容均與上訴人相同，另發現被上訴人使用上訴人之電腦設備，私
　　自為弘道協會撰寫「宜蘭縣志願老人居家服務員研習訓練」經費文件，與上訴人
　　斯時接受宜蘭縣政府之委託辦理「本縣（中）低收入戶老人居家服務計畫」之內
　　容相同，被上訴人顯然違背員工之忠誠義務，並違反上訴人工作規則第三－一－
　　六、第三－一－九、第八－五－一之相關規定，況被上訴人未經主管允許，在外
　　從事志工服務，影響上訴人之信譽及公信力，上訴人自得依照勞動基準法第十二
　　條第一項第四款及工作規則第八－五－一之規定，不經預告終止兩造勞動契約。
　　且被上訴人遭解僱後，隨即於八十九年三月一日前往神愛之家擔任教師，並於八
　　十九年十一月間與友人在自宅成立「石德社會福利協會」，其服務內容亦與上訴
　　人相同，顯見被上訴人並無對上訴人提出給付之意思，上訴人自無受領遲延可言
　　等語置辯。
四、被上訴人主張伊自八十七年五月起受僱於上訴人，擔任宜蘭服務中心之社工幹事
　　，於八十九年一月十八日，上訴人未經預告，即以口頭通知被上訴人終止僱傭關
　　係等情，為上訴人於原審自認在案，復有被上訴人所提出免職簽呈一紙為據，堪
　　信為真實。被上訴人復主張上訴人之解僱不合法，兩造之僱傭關係仍然存在，被
　　上訴人多次向上訴人申訴並表示為勞務給付之意思，然上訴人均置之不理，已構
　　成受領遲延等語；上訴人則辯稱被上訴人私自成立工作室及為弘道協會撰寫計畫
　　書，已違反相關工作規則規定之之忠誠義務及保密義務，並未經主管允許從事志
　　工服務，影響上訴人之信譽及公信力，情節重大，上訴人自得不經預告終止兩造
　　之勞動契約，且被上訴人並無為勞務給付之意思等語。是本件爭點在於：上訴人
　　是否有將終止勞動契約之事由合法通知被上訴人？被上訴人是否有違反忠誠義務
　　及保密義務而屬情節重大情形？上訴人是否有受領勞務遲延之情形？上訴人主張
　　扣除被上訴人自他處所獲得之利益是否有理由？
五、經查：
（一）上訴人業於八十九年一月十八日將解僱事由通知被上訴人之事實，業據證人甲
　　　○○及楊其昌於原審時證述在卷，是被上訴人對於上訴人係以其在外成立宜蘭
　　　縣特殊教育工作室及為弘道協會撰寫「宜蘭縣志願老人居家服務員研習訓練」
　　　經費文件為由，而通知被上訴人終止勞動契約乙節之事，知之甚詳。被上訴人
　　　主張上訴人未告知解僱事由云云，不足採信。
（二）被上訴人曾撰寫「宜蘭縣特殊教育工作室成立通知」之事實，業據上訴人提出
      之「宜蘭縣特殊教育工作室成立通知」一件為證，該通知書所載服務之對象及
      服務內容均與上訴人業務範圍相同，此均為被上訴人所不爭執，堪信為真。被
      上訴人雖辯稱上開文件係訓練學生打字的範本及其個人所蒐集之資料云云，然
      該通知書已詳載被上訴人為聯絡人並以其住處為聯絡地址，顯非僅供學生訓練
      用之範本。惟被上訴人否認有成立該工作室，上訴人自應就此部分負舉證之責
      。經查：證人甲○○雖於原審證稱曾聽同事談論過被上訴人在外成立工作室云
      云，然證人自承並非親自見聞，自不能直接採為不利於被上訴人證據，況其嗣
　　　後擔任本件上訴人之訴訟代理人，所為證言自有偏頗之虞。且依據上訴人所提
      出之八十九年五月十二日被上訴人免職案查證報告訪問記錄表記載，上訴人曾
　　　經訪談訴外人李後進，訴外人李後進表示：曾向證人甲○○表示被上訴人有成
　　　立工作室之構想，但沒有實際執行，請證人甲○○注意如何使同仁工作理想能
　　　在機構實現等語，可知證人甲○○所稱聽同事談論過被上訴人在外成立工作室
　　　云云，與實際聽聞被上訴人提起成立工作室構想之訴外人李後進之訪談內容，
　　　並不相符，證人甲○○顯然對於被上訴人是否有成立工作室之事存有誤解，是
　　　該通知書僅足以證明被上訴人有成立工作室之構想並將該構想以文字型態予以
　　　記載，然不能證明上述構想於被上訴人任職上訴人基金會之期間有予以積極準
　　　備或加以完成之行為。至上訴人另指稱被上訴人嗣後已與友人成立「石德社會
　　　福利協會」，足以證明被上訴人確有成立工作室云云，然「石德社會福利協會
　　　」係於八十九年十一月間所成立，此經本院向宜蘭縣政府調閱該協會申請設立
　　　之資料在卷可憑，與上訴人主張被上訴人成立工作室而予以免職之時間為八十
　　　九年一月十八日，兩者相差十月之久，在無其他證據佐證情形下，難以認定被
　　　上訴人於免職前所欲成立之工作室即為「石德社會福利協會」，且「石德社會
　　　福利協會」之成立既在上訴人已將被上訴人免職並經過相當時間之後，被上訴
　　　人基於憲法所保障集會結社自由及選擇工作自由之基本權利，當然可以與友人
　　　成立任何社團或財團法人並擔任總幹事，上訴人之主張顯無理由。綜上，上訴
　　　人以被上訴人私自成立工作室而違反忠誠義務為解僱之事由，尚屬無據。
（三）上訴人接受宜蘭縣政府委託辦理「本縣（中）低收入戶老人居家服務計畫」，
      委託期間自八十八年七月一日起至八十九年十二月三十一日止，此有上訴人所
      提出宜蘭縣政府八十八年九月十四日八八府社福字第一０三一五八號函及合約
      書為證。被上訴人所撰寫之「宜蘭縣志願老人居家服務員研習訓練」，確與被
      告受委託之內容有部分重疊。經查：被上訴人對使用上訴人之電腦設備撰寫弘
      道協會「宜蘭縣志願老人居家服務員研習訓練」經費計劃之文件撰寫均不爭執
      ，惟否認係伊為弘道協會所撰寫，上訴人自應就此部分予以舉證。惟上訴人僅
      憑該文件所載明主辦單位為弘道協會，即謂該文件係被上訴人為該協會所撰寫
      ，未能提出被上訴人確有持交該文件予弘道協會或接受該協會委託撰寫該計畫
      之證據，顯然未盡舉證之責，是上訴人以被上訴人為弘道協會撰寫計畫而違反
      忠誠義務為解僱之事由，並無依據。被上訴人從事上開文件之撰寫僅足以證明
      被上訴人有未經許可使用上訴人電腦設備作為上訴人工作範圍以外用途之使用
      ，尚難謂有為個人營業使用，被上訴人雖有違反上訴人工作規則第三－一－九
      條公器私用之規定，惟核其情節，尚未達到足以未經預告終止勞動關係之程度
      ，不得據為終止勞動關係之事由。從而，上訴人終止勞動契約之意思表示，為
      不合法，被上訴人此部分之主張可堪採信。
（四）上訴人另主張兩造曾簽有保密同意書，被上訴人為弘道協會撰寫計畫違反保密
      義務云云，查上訴人無法證明被上訴人有為弘道協會撰寫計畫之事，已如前述
      ，且被上訴人所撰寫之上開計畫哪一部份有違反上訴人之營業秘密，亦未見上
      訴人予以指明並舉證，上訴人空言指摘，顯不足採。又上訴人主張被上訴人於
      任職期間未經許可在外擔任志工，影響上訴人之信譽及公信力云云，亦未見上
　　　訴人提出任何證據供本院審酌，自不足為採。
（五）上訴人不經預告終止兩造勞動契約之意思表示既不合法，兩造之勞動（僱傭）
      關係仍屬存在。被上訴人於遭上訴人通知解僱後仍陸續向上訴人表示復職意願
      之事實，此有被上訴人於原審提出之八十九年二月二十四日會議通知及宜蘭中
      心丙○○同工免職人事案等文件可參。又被上訴人提出之「人事免職案第二次
      協調會」會議紀錄，並載有「至於復職部分，由於涉及其他部門是否願意接納
      的問題，有待進一步考量與規劃」字樣，堪認被上訴人確曾向上訴人表明給付
      之意願。被上訴人既已表明提供勞務給付之意願，而為上訴人所拒絕，上訴人
      自屬受領遲延，依照民法第四百八十七條前段之規定，被上訴人無補服勞務之
      義務，是被上訴人於八十九年三月起至八十九年八月止，在「神愛之家」另行
      任職，仍不影響兩造間之勞動（僱傭）關係，僅生民法第四百八十七條後段所
      規定之上訴人可否主張扣除被上訴人獲益之問題而已。至上訴人辯稱被上訴人
      已另與友人成立「石德社會福利協會」且嗣後不再申訴，顯無給付之意願云云
      ，然被上訴人前已向上訴人表明給付意願，負受領遲延責任者在於上訴人之一
      方，而非被上訴人，被上訴人並無補服勞務之義務，則被上訴人嗣後是否與友
      人成立「石德社會福利協會」及是否繼續申訴，均不影響被上訴人曾經表明之
      給付意願，上訴人前述辯解，尚不足採。
（六）查被上訴人於「神愛之家」工作期間所受領之薪資為十萬元，此有神愛之家函
      覆本院在卷可參，此為被上訴人因轉向他處服勞務所取得之利益，依照民法第
      四百八十七條後段規定，上訴人自得主張予以扣除。被上訴人於八十八年底之
      薪資為每月二萬七千元，有上訴人提出之明細可證。被上訴人所請求自八十九
      年一月十八日起至九十年一月七日止之薪資共計三十二萬四千元（27000 x12
      =324000），扣除前開十萬元後，上訴人尚應給付被上訴人二十二萬四千元。
      至上訴人辯稱被上訴人在「神愛之家」任職六個月期間，無從對上訴人為給付
      ，自應扣除被上訴人在上訴人任職之六個月薪資十六萬二千元云云，然負受領
      遲延責任在於上訴人之一方，上訴人既無要求被上訴人復職，被上訴人自得請
      求全部之薪資，上訴人前開主張，顯無依據。另本院向稅捐機關函查被上訴人
      於八十九年度申報所得稅資料，亦查無被上訴人在該年度有其它收入之情事，
      此有財政部台灣省北區國稅局宜蘭縣分局九十一年二月二十六日北區國稅宜縣
　　　徵字第０九一一００二三八七號函附卷可參，附此明。
六、綜上所述，本件被上訴人依據兩造之勞動契約關係請求上訴人給付二十二萬四千
　　元及自起訴狀繕本送達之翌日即九十年三月六日起至清償日止，按年息百分之五
　　計算之利息，為有理由，應予准許，逾此部分之請求，為無理由，應予駁回。原
　　審判命上訴人給付前述應予准許之部分，並依兩造之聲請，各酌定相當之金額分
　　別准兩造就被上訴人勝訴部分供擔保而宣告假執行及免為假執行，於法核無不合
　　。上訴意旨指摘原判決不當，求予廢棄改判，為無理由，應予駁回。
七、本件本證己臻明確，兩造其餘攻擊防禦方法及舉證，核與判決結果無影嚮，爰不
　　一一論述，併此明。
八、據上論結，本件上訴為無理由，依民事訴訟法第四百六十三條、第三百八十五條
　　第一項、第四百三十六條之一第三項、第四百四十九條第一項、第七十八條，判
　　決如主文。
中　　　華　　　民　　　國　　九十一　　年　　　九　　　月　　二十三　　日
                            臺灣宜蘭地方法院民事庭
~B審判長法官　楊麗秋
~B法　　　官　林翠華
~B法　　　官　林俊廷
右正本證明與原本無異。
本件不得上訴。
中　　　華　　　民　　　國　　九十一　　年　　　九　　　月　　二十四　　日
~B法院書記官　黃月雲
